【裁判字號】    95,家抗,14
【裁判日期】    950628
【裁判案由】    確認婚姻無效等
【裁判全文】
臺灣高等法院高雄分院民事裁定          95年度家抗字第14號
再抗告人    乙○○
代  理  人  吳文虎律師
上列再抗告人因與相對人甲○○間確認婚姻無效等事件，對於中
華民國95年6 月1 日本院95年度家抗字第14號所為裁定，提起再
抗告，本院裁定如下：
    主  文
再抗告駁回。
再抗告訴訟費用由再抗告人負擔。
    理  由
一、再抗告意旨略以：民事訴訟法第568 條第1 項所謂「夫妻之
    住所地」之規定，依民法第1002條、第20條第2 項之規定及
    大法官會議釋字第452 號解釋意旨觀之，係指夫妻「共同」
    之住所地而言。而兩造於民國72年12月28日結婚後，約定以
    再抗告人向來之住所即雲林縣口湖鄉○○村○○路19號為夫
    妻共同之住所，故本件訴訟自應以台灣雲林地方法院為專屬
    管轄法院，始符民事訴訟法第568 條第1 項之規定，否則夫
    妻之一方即得自由變更其住所，致夫妻住所不同一而創設法
    院管轄權。且相對人雖在高雄市多年，但係因工作因素而居
    住，故高雄市僅為其居所，其戶籍多年來均設在雲林縣口湖
    鄉○○村○○路19號，顯然並未有廢止原住所之意，而相對
    人至94年12月15日始變更戶籍為高雄市○○區○○路141 巷
    38 號 ，並於遷入34天後隨即提起本件訴訟，顯見相對人之
    意係在造成再抗告人應訴不便。縱認相對人之住所在高雄市
    ，則兩造之住所不同一，惟兩造係在台中縣豐原市結婚，該
    地即為本件訴之原因事實發生地，則依民事訴訟法第568 條
    第1項 但書之規定，本件訴訟亦應由臺灣台中地方法院管轄
    ，以利證據之取得。詎原裁定竟認相對人在高雄市之設籍地
    法院有管轄權，實與民事訴訟法第568 條第1 項「專屬管轄
    」之規定有違，爰求為廢棄原裁定云云。
二、惟按對於抗告法院以抗告無理由而駁回其抗告之裁定再為抗
    告，僅得以其適用法規顯有錯誤為理由，並經原法院之許可
    者為限；且原法院之許可，以原裁定所涉及之法律見解具有
    原則上之重要性者為限。民事訴訟法第486 條第4 項、第5
    項定有明文。又原法院對於再為抗告，認為不應許可者，應
    以裁定駁回其抗告。民事訴訟法第486 條第6 項準用同法第
    436 條之3 第3 項後段亦規定甚明。而所謂原則上之重要性
    ，係指該再抗告事件所涉及之法律問題，意義重大而有加以
    闡釋之必要者而言（最高法院93年度台抗字第843 號裁定意
    旨參照）。
三、經查，民事訴訟法第568 條第1 項係規定：「婚姻無效或撤
    銷婚姻，與確認婚姻成立或不成立及離婚或夫妻同居之訴，
    專屬夫妻之住所地或夫、妻死亡時住所地之法院管轄。但訴
    之原因事實發生於夫或妻之居所地者，得由各該居所地之法
    院管轄。」法條既稱「專屬『夫妻之住所地』或夫、妻死亡
    時住所地之法院管轄」，而未明文規定「夫妻『共同』之住
    所地」，則再抗告人認民事訴訟法第568 條第1 項前段所謂
    「夫妻之住所地」之規定，係指夫妻「共同」之住所地云云
    ，顯有誤解。且「依一定之事實，足認以久住之意思，住於
    一定之地域者，即為設定住所於該地。」民法第20條第1 項
    定有明文，是我國民法關於住所之設定，兼採主觀主義及客
    觀主義之精神，必須主觀上有久住一定區域之意思，客觀上
    有住於一定區域之事實，該一定之區域始為住所，故住所並
    不以登記為要件。又戶籍法為戶籍登記之行政管理規定，戶
    籍地址乃係依戶籍法所為登記之事項，戶籍地址並非為認定
    住所之唯一標準。最高法院93年度台抗字第393 號裁定意旨
    亦足資參照。而相對人係於85年間自兩造原共同設籍地即雲
    林縣口湖鄉○○村○○路19號，遷出至高雄市○○區○○路
    141 巷38號居住，且在高雄地區工作之事實，業據相對人於
    原審陳述甚詳，並為再抗告人所不爭（原審卷第28頁），雖
    相對人遲至提起本件訴訟之前1 個月即94年12月15日始將其
    戶籍遷入高雄市○○區○○路141 巷38號，惟相對人既自85
    年間起即居住於上址，並在高雄地區工作，則參照上開民法
    第20條第1 項之規定、最高法院93年度台抗字第393 號裁定
    意旨及大法官會議釋字第452 號解釋理由書之旨趣，應認相
    對人自85年間起已設定住所於高雄市。再抗告人以相對人雖
    在高雄市多年，但係因工作因素而居住，故高雄市僅為其居
    所，其戶籍多年來均設在雲林縣口湖鄉○○村○○路19號，
    顯然並未有廢止原住所之意，而認上開高雄市○○區○○路
    141 巷38號並非相對人之住所云云，亦不可採。至相對人雖
    遲至94年12月15日始變更戶籍為高雄市○○區○○路141 巷
    38號，惟戶籍法僅為戶籍登記之行政管理規定，戶籍地址並
    非為認定住所之唯一標準，已如上述。故再抗告人以相對人
    遲至提起本件訴訟之34天前始遷入上開戶籍，遽認相對人之
    意係在造成再抗告人應訴不便云云，亦屬推測之詞，不足採
    信。末按「同一訴訟，數法院有管轄權者，原告得任向其中
    一法院起訴。」民事訴訟法第22條定有明文。查本件訴訟依
    上開民事訴訟法第568 條第1 項前段之規定，既應專屬夫妻
    住所地之法院管轄，惟亦不排斥訴之原因事實如發生於夫或
    妻之居所地者，亦得由各該居所地之法院管轄（同條項但書
    參照），則本件訴訟如因此而數法院均有管轄權者，相對人
    自得任向其中一法院起訴。再抗告人以兩造係在台中縣豐原
    市結婚，該地即為本件訴之原因事實發生地，則依民事訴訟
    法第568 條第1 項但書之規定，本件訴訟即應由臺灣台中地
    方法院管轄云云，參照民事訴訟法第22條之規定，亦有誤解
    ，不可採信。
四、綜上，本件所涉及之法律見解明確，非屬原則上具有重要性
    且意義重大，而有闡釋之必要者，再抗告意旨主張本院原裁
    定所涉法律見解，有原則上之重要性云云，即非可採，揆諸
    上開說明，本件再抗告即不應許可，應予裁定駁回。
據上論結，本件再抗告不應許可，依民事訴訟法第486 條第6項
、第436 條之3 第3 項、第95條、第78條，裁定如主文。
中    華    民    國    95    年    6     月    28    日
                            民事第三庭
                                審判長法官       張國彬
                                法      官       吳登輝
                                法      官       楊富強
以上正本證明與原本無異。
如不服本裁定應於送達後10日內向本院提出抗告狀 (並按他造當
事人之人數附繕本)， 並繳納抗告費新台幣1,000 元。
中    華    民    國    95    年    6     月    28    日
                                 書  記  官      劉博文


司法院資訊處製作；財團法人民間司法改革基金會備份。
